臺灣高等法院花蓮分院民事判決  
110年度原上字第4號
上  訴  人  温秀蘭（即温正義之承受訴訟人）

            温秀玉（即温正義之承受訴訟人）

            温明亮（即温正義之承受訴訟人）

共      同
訴訟代理人  林秉嶔律師(法扶律師)
追加原告    温正治  


            温正雄



            温正明

            温正春


被上訴人    梁秀珍


訴訟代理人  林長振律師(法扶律師)  
上列當事人間請求土地所有權移轉登記事件，上訴人對於中華民
國110年4月16日臺灣臺東地方法院108年度訴字第30號第一審判
決提起上訴，並為訴之追加，本院於民國111年2月24日言詞辯論
終結，判決如下：
    主  文
上訴人之上訴及假執行之聲請均駁回。
追加之訴部分
　㈠被上訴人即追加被告應將坐落○○縣○○鄉○○段000地號土地（面
    積52,590平方公尺）之所有權全部移轉登記予被繼承人温明
    勳之繼承人全體（即上訴人及追加原告)公同共有。
㈡上訴人及追加原告假執行之聲請均駁回。
第二審（含追加之訴部分）訴訟費用由被上訴人負擔。
　　事實及理由
壹、程序事項
按第二審訴之變更或追加，非經他造同意不得為之，但請求之
  基礎事實同一者、該訴訟標的對於數人必須合一確定時，追加
  其原非當事人之人為當事人者，不在此限，民事訴訟法(下稱
  民訴法)第446條第1項、第255條第1項第2款、第5款定有明文
  。次按公同共有之債權人起訴請求債務人履行債務，係公同共
  有債權之權利行使，非屬回復公同共有債權之請求，尚無民法
  第821條規定之準用，而應依同法第831條準用第828條第3項規
  定，除法律另有規定外，須得其他公同共有人之同意，或由公
  同共有人全體為上訴人，其當事人之適格始無欠缺（最高法院
  104年台上第481號民事判決、104年度第3次民事庭會議決議參
  照）。查：
  ㈠上訴人温秀蘭以次3人（即原審原告温正義之承受訴訟人，以
    下合稱上訴人）於原審主張被繼承人温明勳與被上訴人就○○
    縣○○鄉○○段000地號土地（下稱系爭地）成立借名登記、委
    任暨第三人利益契約，約定將系爭地之耕作權借名登記予被
    上訴人，並處理申請登記耕作權及所有權事宜，待被上訴人
    取得系爭地所有權時，應移轉系爭地所有權應有部分1/2予
    第三人温正義，具有第三人利益契約之性質。温明勳於民國
    91年12月3日過世，被上訴人於105年間已登記取得系爭地所
    有權，爰依民法第269條第1項、借名登記關係終止後之返還
    請求權，請求被上訴人將系爭地所有權應有部分1/2移轉予
    上訴人(原審卷第4頁反面至第7頁、第175頁至第177頁、第2
    55頁)。依上訴人主張之事實及請求權基礎，關於第三人利
    益契約部分，温正義為該契約之第三人，依民法第269條第1
    項規定，對被上訴人有直接請求權，故温正義於原審以自己
    名義，本於其主張之第三人利益契約所為請求，無當事人適
    格之爭議，要無疑義。
　㈡惟就借名登記暨委任關係終止後之返還請求權部分，上訴人
    應係繼承温明勳依借名登記(委任)關係對被上訴人之債權，
    於温明勳死亡後，屬遺產之一部，為其繼承人繼承，屬公同
    共有債權。上訴人雖主張該部分債權已為分割，然為被上訴
    人所否認(原審卷第255頁)；審酌温明勳死亡後遺留多筆財
    產，其繼承人先後於92年、94年間就不同筆遺產辦理分割，
    分由不同人繼承(見下述不爭執事項㈢⒉)，可知温明勳之繼承
    人應係就遺產逐筆達成分割協議。上訴人復未提出上開公同
    共有債權，於温明勳死亡後已為分割之證明，應認仍屬温明
    勳之遺產，於繼承開始時，即為其繼承人公同共有。則上訴
    人基於繼承之公同共有債權，請求上訴人移轉系爭地所有權
    登記，核屬公同共有債權之權利行使，訴訟標的對繼承人全
    體有合一確定之必要，依前揭說明，應由全體繼承人共同起
    訴，當事人適格始無欠缺。
  ㈢上訴人上訴後，將其於原審之主張聲明，改列為先位之訴，
    另追加備位之訴為：若認温明勳與被上訴人間之約定不具有
    第三人利益契約之性質，則依民訴法第56條之1第1項規定，
    追加温正治、温正雄、温正明、温正春(以下合稱追加原告
    ，分別逕稱其名)為原告，並依温明勳與被上訴人間之借名
    登記關係，本於繼承之法律關係，依民法第179條及類推民
    法第541條第2項，請求被上訴人將系爭地移轉登記為温明勳
    全體繼承人(即上訴人及追加原告)公同共有。
　㈣經核，上訴人追加備位之訴，追加原告於本院均表示同意追
    加為備位之訴原告(本院卷一第305頁至第311頁、卷二第13
    頁)，且備位之訴之訴訟標的對上訴人及追加原告有合一確
    定之必要；另備位之訴請求之基礎事實係與其原審之主張同
    一，應無礙被上訴人之攻防。從而，上訴人於本院追加備位
    之訴，合於民訴法第446條第1項、第255條第1項第2款、第5
    款規定，應予准許。
温正雄、温正明、温正春經合法通知，未於言詞辯論期日到場
  ，核無民訴法第386條所列各款情形，爰依被上訴人之聲請，
  由其一造辯論而為判決。
貳、實體事項
上訴人於原審主張略以：温明勳育有5子，依序為温正治、温正
  義、温正雄、温正明以及温正春。温明勳生前已安排將系爭地
  及○○縣○○鄉○○段000○000○000地號土地（以下均省略段名)平均
  分配給5子，即000、000、000地號土地依序分由温正治、温正
  雄及温正春繼承，而系爭地因面積較大，則由温正義和温正明
  共同繼承，應有部分各為1/2。系爭地原屬國有原住民保留地
  ，温明勳為實際耕作人，本得申請登記為耕作權人，然於89年
  11月23日將系爭地之耕作權借名登記予被上訴人（即温正明之
  前妻），處理申請登記所有權等事宜，並約定日後被上訴人依
  法取得系爭地所有權時，應移轉系爭地所有權應有部分1/2予
  温正義。上開約定具有借名登記與委任契約混合之法律關係，
  且具有第三人利益契約的效力，爰依此法律關係而為請求，並
  聲明：被上訴人應將系爭地所有權應有部分1/2移轉登記予上
  訴人公同共有。願供擔保請准宣告假執行。
被上訴人則以：温明勳自80年間起常至伊○○居所就養，於89年
  間以伊最為孝順為由，將系爭地無條件贈與伊，系爭地亦於89
  年11月間設定耕作權予伊，並非借名登記(委任)或第三人利益
  契約。伊設定登記為系爭地之耕作權人及於105年10月因耕作
  權期滿而無償取得系爭地所有權，係基於行政機關之處分，核
  屬公法行為，況當時設定耕作權是國有財產，無法成立民法借
  名登記關係等語資為抗辯。並於原審聲明：上訴人之訴駁回。
原審判決駁回上訴人之訴，上訴人不服提起上訴，併為訴之追
  加。兩造於本院之主張及聲明如下：
  ㈠上訴人：除援引原審陳述，並補充：
　　⒈先位之訴：温明勳與被上訴人間補償關係為借名登記，温
      明勳與温正義間對價關係為贈與系爭地，温正義與被上訴
      人間履行關係為移轉系爭地所有權應有部分1/2予温正義
      。本於温明勳與上訴人間之借名登記契約、第三人利益契
      約，類推民法第541條第2項、民法第269條第1項規定請求
      ，並先位聲明：原判決廢棄。被上訴人應將系爭地所有權
      應有部分1/2移轉登記予上訴人公同共有。願供擔保請准
      宣告假執行。
　　⒉備位之訴：如認系爭地之借名登記關係不具有第三人利益
      契約之性質，且因温明勳死亡而消滅，上訴人與追加原告
      為温明勳之全體繼承人，則被上訴人無法律上原因而受利
      益，致全體繼承人受損害，本於繼承之法律關係，依民法
      第179條或類推適用民法第541條第2項之規定，擇一請求
      被上訴人應將系爭地所有權全部移轉登記予温明勳之全體
      繼承人公同共有。並備位聲明：被上訴人應將系爭地所有
      權全部移轉登記予上訴人及追加原告公同共有。願供擔保
      請准宣告假執行。
　㈡追加原告
　  主張之事實及聲明同上訴人之備位之訴。
　㈢被上訴人援引原審抗辯，並答辯聲明：㈠上訴人先位及備位之
    訴均駁回。㈡追加原告之訴駁回。
兩造不爭執事項（見本院卷一第210頁至第211頁）
㈠温明勳於91年12月3日死亡，其配偶即訴外人温胡春英(109年3
  月27日死亡)、其子即追加原告温正治、温正雄、温正明及温
  正春及原審原告温正義，為温明勳之全體繼承人(關於温明勳
  之繼承系統表，如原審卷第190頁所示)，均未向法院聲請拋棄
  繼承或限定繼承。
㈡温正義提起本案訴訟後，於109年8月24日死亡，上訴人為温正
  義之全體繼承人（原審卷第24頁、第188頁至第203頁、第216
  頁、第223頁至第230頁）。
㈢温明勳遺產資訊如下：
　  ⒈温明勳死後遺有現金、多筆不動產，並有3筆地上權及1筆
      耕作權等遺產，詳如財政部南區國稅局臺東分局110年7月
      30日南區國稅臺東營所字第1101365293號函附之遺產稅通
      知書明細所載(下稱温明勳遺產，本院卷一第79頁至第82
      頁)。
　  ⒉温明勳遺產中之不動產部分，分別於92年、94年間申辦分
      割繼承，情形如下(詳見臺東縣太麻里地政事務所《下稱太
      麻里地政事務所》110年8月4日太地所登記字第1100003041
      號函，本院卷一第85頁至第129頁)：
      ⑴92年間申辦分割繼承登記資料因逾檔案保管期限，業經
        銷燬。
      ⑵○○縣○○鄉○○段000○000地號土地，於94年間申辦分割繼承
        ，由温正春單獨繼承。
　㈣温正義與訴外人林玉蘭原為夫妻關係，嗣於103年5月12日離
    婚；温正明與被上訴人原為夫妻關係，嗣於91年10月11日離
    婚，被上訴人自91年離婚後即未居住於○○。
　㈤系爭地之相關資訊如下：
　  1.原屬原住民族保留地，所有權人為中華民國，原住民族委
      員會為管理機關。
　  2.89年間，被上訴人將身分證件交付温明勳，由温明勳以被
      上訴人之名義向臺東縣達○○公所(下稱○○鄉公所)申請設定
      耕作權。嗣因耕作權期間屆滿，經○○鄉公所審查符合修正
      前原住民保留地開發管理辦法(下稱原民地管理辦法)第17
      條規定，被上訴人於105年10月28日登記為系爭地所有權
      人（原審卷第28頁、第91頁至第109頁、第125頁）。
　  3.系爭地經臺灣臺東地方法院以106年4月10日東院義106司
      執玄字第3878號函辦理查封登記，債權人為國泰世華商業
      銀行股份有限公司，債務人為被上訴人，限制範圍為全部
      。嗣於107年1月25日塗銷查封（原審卷第18頁、第21頁）
      。
　㈥被上訴人曾將系爭地伐木所賣得之價金及造林回饋金之一半
    扣除訴外人吳明德伐木之報酬及相關費用後，於107年1月4
    日匯款新臺幣(下同)4萬8,000元至林玉蘭中華郵政帳戶(帳
    號：00000000000000號)（原審卷第25頁至笫26頁、第125頁
    至第126頁）。
　㈦被上訴人於106年間曾同意分割系爭地，並向太麻里地政事務
    所繳交審查費及書狀費共4,960元（原審卷第27頁）。
　㈧兩造對於卷附證據之形式上真正均不爭執。 
本院之判斷
　㈠先位之訴部分
⒈上訴人依民法第269條第1項請求被上訴人移轉系爭地所有
　　  權應有部分1/2，為無理由。
　　  ⑴按當事人主張有利於己之事實者，就其事實有舉證之責
　　　　任，民訴法第277條前段定有明文。又民事訴訟如係由
        上訴人主張權利者，應先由上訴人負舉證之責，若上訴
        人先不能舉證以證實自己主張之事實為真實，則被上訴
        人就所抗辯之事實即令不能舉證，又或所舉證據尚有疵
        累，亦應駁回上訴人之請求。其次，所謂第三人利益契
        約，乃當事人之一方與他方約定，由他方向第三人為一
        定之給付，第三人因此取得直接請求他方給付權利之契
        約（民法第269條第1項規定參照）；倘第三人並未取得
        直接請求他方給付之權利，即僅為當事人與第三人間之
        「指示給付關係」，尚非民法第269條所規定之第三人
        利益契約(最高法院92年度台上字第2581號民事判決意
        旨參照)，此為學者所稱「不真正第三人利益契約」。
        又審認契約是否有以使第三人取得該債權為標的，並不
        以明示為必要，祇要依契約之目的及周圍之情況，可推
        斷當事人有此法效之意思為已足。於此情形，除審究其
        契約是否為第三人利益而訂立外，尚可考量契約訂定之
        本旨，是否由第三人自己行使權利，較諸僅由要約人行
        使權利，更能符合契約之目的，債務人對第三人為給付
        是否基於要約人亦負擔相當之給付原因暨要約人與第三
        人間之關係，並分就具體事件，斟酌各契約內容、一般
        客觀事實、工商慣例、社會通念等相關因素，探究訂約
        意旨之所在及契約目的是否適合於使第三人取得權利，
        以決定之(最高法院97年度台上字第2694號民事判決意
        旨參照)。上訴人主張温明勳與被上訴人間訂有第三人
        利益契約，約定被上訴人應將系爭地所有權應有部分1/
        2移轉登記予温正義，温正義亦得直接向被上訴人請求
        給付等語，然為被上訴人否認，則温明勳與被上訴人訂
        有利益第三人契約之事實係有利於上訴人之事實，自應
        由上訴人負舉證之責任。
　　　⑵經查：
　　　  ①89年間，被上訴人將身分證件交付温明勳，由温明勳
          以被上訴人之名義向○○鄉公所申請設定系爭地耕作權
          。嗣因耕作權期間屆滿，經○○鄉公所審查符合修正前
          原民地管理辦法第17條規定，被上訴人於105年10月2
          8日登記為系爭地所有權人，為兩造所是認(見不爭執
          事項㈤⒉)。
　　　  ②證人温正治及吳明德雖於原審均證述温明勳將來欲將
          系爭土地分給温正義及温正明等語(原審卷第139、14
          5頁)，惟依證人温正治及吳明德之證言內容，僅係温
          明勳對於該土地計畫有所分配，並無法逕行推論温明
          勳於89年以被上訴人名義設定耕作權時(借名登記關
          係詳下述)即有將系爭地贈與温正義之意思，並由温
          明勳與被上訴人訂立第三人利益契約，約定將系爭地
          應有部分之1/2移轉登記與温正義。蓋温明勳係91年1
          2月間死亡，其以被上訴人名義設定系爭地之耕作權
          時仍在世，所有之財產自尚無遺產分割問題，無從逕
          行推認温明勳以被上訴人名義申請系爭地之耕作權時
          即有將系爭地贈與温正義之意或約定移轉予温正義。
          其次，上訴人主張温明勳生前安排000、000、000地
          號土地分由温正治、温正雄、温正春單獨繼承等語，
          並提出上開地號土地登記第一類謄本及地籍異動索引
          為據(原審卷第12頁至第18頁)。惟温明勳死亡遺產列
          有000地號土地耕作權及000地號土地，有財政部南區
          國稅局遺產稅核定通知書可參(本院卷一第82頁)，並
          未在生前已為贈與，之後分由温正雄、温正春取得，
          僅得證明繼承人間之分割協議，難認温明勳生前已為
          贈與。　
　　　  ③其次，上訴人雖主張被上訴人同意温正義逕向其請求
          移轉系爭地應有部分1/2，並提出太麻里地政事務所1
          06年5月4日分割審查費繳費收據為證(見不爭執事項㈦
          )。然查，上訴人提出之繳費收據僅能證明被上訴人
          於106年間曾同意分割系爭地，仍難以證明温明勳與
          被上訴人間成立利益第三人契約之事實。蓋系爭地依
          上訴人之主張係借名登記於被上訴人名下，於89年借
          名登記契約成立當時，系爭地仍屬國有，實際之耕作
          權利人乃為借名人即温明勳，出名人即被上訴人斯時
          僅為耕作權登記名義人，尚未取得系爭地所有權；而
          登記為耕作權人後，尚需符合積極、消極要件，方能
          進而登記為所有權人(修正前原民地管理辦法第15條
          至第17條規定參照)，則被上訴人於89年借名登記契
          約成立當時，在尚無系爭地所有權，之後能否取得所
          有權也屬未明之情形下，應無可能又與温明勳訂立第
          三人利益契約，約定讓温正義得直接向被上訴人請求
          移轉系爭地所有權應有部分1/2。
　　　  ④復次，上訴人主張温明勳生前擬將系爭地分配給温正
          義、温正明，故與被上訴人約定登記取得所有權後要
          「分割移轉」予温正義、温正明等語(原審卷第3頁反
          面)。惟系爭地面積達52590平方公尺，有土地登記公
          務用謄本可參(原審卷第51頁)，温正義與温正明究應
          如何分配、各占何方，上訴人並未說明，則被上訴人
          究應如何「分割移轉」予温正義、温正明，實屬不明
          。故温明勳與被上訴人於89年間約定由温明勳向被上
          訴人請求返還系爭地所有權，再由温明勳視當時情形
          進行分配，應較由第三人温正義直接向被上訴人行使
          權利，更能符合部落戶長享有對財產管理之慣俗及達
          到公平分配之目的。因此，依温明勳與被上訴人訂約
          時之一般客觀事實、社會通念、契約目的等情，應無
          約定使温正義得直接向被上訴人請求移轉系爭地所有
          權應有部分1/2之意。
　　　  ⑤再者，債權效力以相對性為原則，效力及於第三人為
          例外。縱認温明勳預為財產分配具有贈與性質，然上
          訴人仍未提出任何證據足資證明温明勳與被上訴人所
          約定之借名登記(委任)契約，有約定使第三人即温正
          義直接對被上訴人取得任何債權。則温明勳與被上訴
          人間之約定，究為民法第269條之「第三人利益契約
          」，抑或僅為「不真正第三人利益契約」，實屬不明
          ，上訴人對此未為充分舉證，所為主張自難憑採。
　　⒉又上訴人主張温明勳本於借名登記關係得對被上訴人請求
      之民法第541條第2項返還請求債權，已為分割，然為被上
      訴人否認，上訴人所舉證據復不足證明該債權已為分割，
      如前說明(詳本判決壹.㈡)，則上訴人僅以自己名義訴請
      被上訴人將系爭地所有權應有部分1/2返還於己，欠缺當
      事人適格，請求並無理由。
　　⒊綜上，上訴人就被上訴人與温明勳間有第三人利益契約約
      定之事實，所舉證據無法使本院獲致高度蓋然之心證，復
      未能證明温明勳本於借名登記(委任)關係得對被上訴人行
      使之民法第541條第2項返還請求債權，於温明勳死亡後業
      已分割予温正義所有，從而，上訴人依民法第269條第1項
      、第541條第2項之規定，請求被上訴人移轉系爭地所有權
      應有部分1/2予上訴人，應無理由。
　㈡備位之訴部分
　　⒈按稱借名登記者，謂當事人約定一方將自己之財產以他方
      名義登記，而仍由自己管理、使用、處分，他方允就該財
      產為出名登記之契約，是出名人與借名者間應有借名登記
      之意思表示合致，始能成立借名登記契約。又不動產登記
      當事人名義之法律關係原屬多端，主張借名登記者，自應
      就該借名登記之事實負舉證責任（最高法院102年度台上
      字第1833號民事判決意旨參照）。次按，稱委任者，謂當
      事人約定，一方委託他方處理事務，他方允為處理之契約
      ，民法第528條定有明文。又關於契約之定性即契約之性
      質在法律上應如何評價，屬於法律適用之範圍。法院依辯
      論主義之審理原則就當事人事實上之陳述，依調查證據之
      結果確定契約之內容後，應依職權判斷該契約在法律上之
      性質，不受當事人所陳述法律意見之拘束(最高法院99年
      度台上字第1422號民事判決意旨參照)。
　　⒉上訴人主張：系爭地過往均由温明勳及其家族耕作，於89
      年間因尚無法分割，故約定將耕作權借名登記在被上訴人
      名下，並處理登記所有權事宜，待將來取得所有權後，應
      予返還等語。審酌：
　　　⑴修正前原民地管理辦法第8條第1款：「原住民於下列原
        住民保留地，得會同行政院原住民委員會向當地登記機
        關申請設定耕作權登記：一、本辦法施行前由原住民開
        墾完竣並自行耕作之土地。」修正前同法第15條第1項
        ：「原住民取得原住民保留地之耕作權、地上權、承租
        權或無償使用權，除繼承或贈與於得為繼承之原住民、
        原受配戶內之原住民或三親等內之原住民外，不得轉讓
        或出租。」修正前同法第17條第1項：「依本辦法取得
        之耕作權或地上權登記後繼續自行經營或自用滿五年，
        經查明屬實者，由中央主管機關會同耕作權人或地上權
        人，向當地登記機關申請辦理所有權移轉登記。」本件
        上訴人及追加原告主張温明勳為系爭地實際耕作人，被
        上訴人並無異議，並自認登記為耕作權人前，未曾實際
        耕作系爭地(本院卷一第418頁)，故温明勳於89年間時
        ，得依上開規定申請登記為耕作權人，應無疑義。又系
        爭地之耕作權除取得於該地耕作使用之權利外，並得讓
        與、贈與一定親屬，於繼續耕作、自用滿5年，復能進
        一步取得所有權，則該等耕作權應有相當經濟價值，具
        財產之性質甚明。是依上訴人主張事實，温明勳乃係將
        其本能依法取得有相當經濟價值、具財產性質之系爭地
        耕作權，於89年間借名登記在被上訴人名下，是就耕作
        權部分，當可評價温明勳與被上訴人間成立借名登記契
        約。
　　　⑵至上訴人主張待被上訴人處理取得所有權後，應予返還
        部分，因被上訴人於89年間登記為耕作權人後，依修正
        前原民地管理辦法第17條第1項規定，需繼續自行經營
        或自用滿5年，方可申請登記為所有權人。然温明勳於9
        1年12月3日死亡(見不爭執事項㈠)，自無法取得系爭地
        所有權甚明，應無將「自己財產」「登記」在他人名義
        之可能，故此部分約定，應屬一般委任關係。從而，上
        訴人起訴主張，温明勳與被上訴人之約定，性質為借名
        登記及委任之混合法律關係之意見(原審卷第7頁)，應
        屬可採。
　　⒊温明勳與被上訴人間就系爭地應有借名登記與委任關係之
      約定。
　　　⑴證人即追加原告温正治於原審證稱：我不知道系爭地為
        何登記給被上訴人，是父親温明勳去登記的，但所有權
        狀在我這裡；我沒有聽父親說過系爭地要送給被上訴人
        ；56、57年間，我與父母親及我太太一起在這塊地種植
        香茅，後來沒有種就長很多雜草等語（原審卷第139頁
        至第141頁）。證人吳明德於原審證稱：我是村長，當
        初温明勳說系爭地要分給温正義及温正明，但他們沒有
        身分證，所以温明勳先用被上訴人名義來登記；温明勳
        在申請前有來問過我，我有跟他講5年內沒有過戶，會
        很麻煩，結果事情就一直拖到現在。我有提醒過温明勳
        以後可能會沒有辦法照他的期望過戶給2個孩子。被上
        訴人當初是掛名而已，5年內要過戶等語（原審卷第145
        頁至第146頁）。依證人温正治、吳明德之證言內容可
        知，温明勳為系爭地實際耕作人，依修正前原民地管理
        辦法第8條第1款規定，原應由温明勳登記為耕作權人，
        然因無身分證，故先以被上訴人名義申請系爭地之耕作
        權，嗣耕作權屆滿，被上訴人雖申請登記為系爭土地所
        有權人，然系爭地之所有權狀仍由温正治保管等情。參
        以被上訴人也自認其於登記為耕作權人前，未曾在系爭
        地耕作，權狀都在其大伯(即温正治)那裡等語(本院卷
        一第418、420頁)，堪認温明勳應僅係借用被上訴人名
        義申請登記為耕作權人，而非贈與，否則，被上訴人豈
        願將土地所有權狀交予他人保管(原審卷第28頁)。
　　　⑵證人即温正義前妻林玉蘭於本院證稱：我公公温明勳生
        前有說系爭地要分給温正義、温正明(被上訴人前夫)。
        後來，温正義委託我去找被上訴人處理系爭地分割的事
        ，因上面有樹木不好測量，所以就請吳明德先伐木，砍
        完後，我們有種樹苗造林。砍樹賣得的錢及造林回饋金
        經扣除相關費用後，是我與被上訴人平分。當時，被上
        訴人有將分割所需要的印鑑等資料都交給我，讓我去辦
        理分割，還說小孩都長大，分割後要直接過戶給各自的
        小孩，後來我跟吳明德去辦理分割時，發現系爭地被查
        封，無法分割。分割系爭地所需的權狀是跟温正治拿的
        等語(本院卷一第425頁至第429頁)。佐以被上訴人於10
        6年間曾同意分割系爭地，並向太麻里地政事務所繳交
        審查費及書狀費共4,960元，亦將其於系爭地伐木之價
        金及造林回饋金之一半扣除吳明德伐木之報酬後，於10
        7年1月4日匯款4萬8,000元至林玉蘭中華郵政帳戶，為
        兩造所不爭執(見不爭執事項㈥㈦)，堪認證人林玉蘭所述
        ，誠值可信。循此，倘若温明勳已將系爭地贈與被上訴
        人，被上訴人又為何願與他人平分系爭地所有權及使用
        收益所得，尤其，系爭地面積高達52590平方公尺，107
        年1月申報地價為10.4/平方公尺，有土地登記謄本可佐
        （原審卷第51頁），單以申報地價來算就高達54萬6,93
        6元，佐以，温正明與被上訴人原為夫妻關係，嗣於91
        年10月11日離婚，被上訴人自91年離婚後即未居住於○○
        乙節，為二造所不爭（本院卷一第210頁），準此，從
        系爭地的價值、被上訴人與上訴人、追加原告等人已無
        何親屬關係，甚可說無何互動往來來看，如系爭地確為
        温明勳「贈與」給被上訴人，在此前提關係下，被上訴
        人豈願於105年10月28日登記取得所有權後，旋於106年
        5月4日同意配合辦理分割（原審卷第27頁、第28頁），
        並分配收益金予林玉蘭（原審卷第26頁），足證温明勳
        並無將系爭地贈與被上訴人之意甚明，被上訴人對此也
        始終明白知悉，則其抗辯温明勳係將系爭地贈與伊等語
        ，並非可採。
　　　⑶雖被上訴人又抗辯：我聽温正治說系爭地是我與温正義
        平分等語，然與温正治於原審所述：温明勳生前說系爭
        地要給温正義與温正明等語(本院卷一第419頁，原審卷
        第139頁)，已有不同。再者：
　　　　①温明勳為排灣族，雖為雙性繼嗣世系社會(臺灣原住民
          族資訊資源網公開資訊參照http://www.tipp.org.tw
          /aborigines_info.asp?A_ID=1&AC_No=3)，然被上訴
          人僅係温明勳之兒媳，並非子嗣，被上訴人也未提出
          温明勳所屬排灣族部落另有兒媳繼承財產之文化慣俗
          抗辯，是從温明勳所處文化及繼承制度來看，應無由
          被上訴人傳接系爭地之意。
　　　　②系爭地位於山坡地保育區，屬農牧用地，有土地登記
          公務用謄本可參(原審卷第51頁)，農牧使用較契合其
          經濟用途；被上訴人自承婚後與温正明居住○○，每年
          約回○○3、4次探看公婆，每人停留2至5天。離婚後，
          就搬到北部，從未實際居住過○○等語(本院卷一第418
          頁)，可知被上訴人與温明勳互動並非頻繁，與系爭
          地之地理、經濟、文化及生存依賴等關係更是疏遠，
          無自行經營耕作使用系爭地之可能，於此情形，温明
          勳猶將可供部落子孫居住、仰賴生存之系爭地贈與被
          上訴人，致家族土地落入他人使用、變賣之可能性甚
          低。
　　　　③參以，被上訴人於本院自陳與温正明有債務糾紛(本院
          卷一第415頁)，温正明於本院亦表示如被上訴人願和
          解，我同意將系爭地所有權應有部分1/2登記給被上
          訴人(本院卷一第423頁)，可知被上訴人雖有同意分
          割系爭地所有權應有部分1/2及平分砍木造林回饋金
          所得予温正義，自己尚保有1/2權利之舉，惟充其量
          僅係其自作主張，抑或温明勳往生後，温正義、温正
          明與被上訴人間，自行就系爭地相關權益有所協議，
          尚難推認温明勳於89年間有贈與系爭地所有權應有部
          分1/2與被上訴人之意，亦無從認定温明勳之全體繼
          承人就系爭地已為遺產分割協議或有同意將所有權應
          有部分1/2贈與被上訴人之意。
　　　⑷基上，被上訴人於登記為耕作權人前，未曾實際於系爭
        地耕作；登記為所有權人後，復未實際保管所有權狀；
        之後，也慨然同意分割，並願將砍林、造林回饋金之一
        半分予温正義等節，足以證明温明勳與被上訴人於89年
        間應係約定將耕作權借名登記予被上訴人，並委其代為
        登記取得所有權後返還，而無將系爭地贈與被上訴人之
        意，應屬明灼。是故，被上訴人與温明勳就系爭地間應
        成立借名登記與委任之法律關係，堪可認定。
　　⒋温明勳與被上訴人間就系爭地成立之借名登記及委任之法
      律關係，應屬有效。
　　　⑴系爭地實際耕作人為温明勳，於89年間依修正前原民地
        管理辦法第8條第1款規定，原應由温明勳申請登記為耕
        作權人。惟實務上確有考量土地屬該家族開墾，因實際
        開墾人或耕作人同意改由親屬申請而審核通過，故原住
        民族委員會(下稱原委會)於105年10月21日訂定「原住
        民保留地相關業務標準作業程序-地方政府辦理原住民
        保留地設定耕作權之流程說明」，其審查應注意事項即
        規定「申請人是否符合山地保留地使用清冊、土地歸戶
        表原始清冊之使用(含3親等)或繼承人」，該3親等未排
        除姻親，有原委會110年10月27日原民土字第110006232
        1號函可參(本院卷一第319頁至第321頁、第367頁至第3
        69頁)，可見原保地耕作權登記，得由實際耕作者之3親
        等(含姻親)申請之實務作業事實，由來已久，於105年1
        0月間更於上開標準作業程序規範中明文肯認。
　　　⑵又山坡地保育利用條例第37條第2項：「原住民取得原住
        民保留地所有權，如有移轉，以原住民為限。」原民地
        管理辦法第18條第1項：「原住民取得原住民保留地所
        有權後，除政府指定之特定用途外，其移轉之承受人以
        原住民為限。」上開條文乃民法第71條本文之禁止規定
        ，考其規範意旨係為確保原保地永續供原住民族(集體
        及個人)所用，以落實維護、保障原住民族文化、經濟
        土地及生存權(最高法院108年度台上大字第1636號民事
        裁定理由參照)。然而，本件被上訴人同為排灣族，有
        其全戶戶籍謄本可參(本院卷二第61頁)，將系爭地耕作
        權借名登記在被上訴人名下，無違原保地永續供原住民
        族(集體或個人)所用之目的，合於中華民國憲法增修條
        文第10條第11項、第12項保障原住民族國策之意旨。此
        外，復查無禁止原保地耕作權於同為原住民族間借名登
        記之規定。
　　　⑶基上，原保地耕作權登記得經實際開墾人或耕作人同意
        後登記在其同為原住民族之3親等(含姻親)名下之實務
        作業慣例，既行之有年，而原保地耕作權於同為原住民
        族間借名登記之約定，復無違反憲法或民法第71條本文
        所稱之禁止規定，則温明勳與被上訴人約定借用被上訴
        人之名義，出名登記為系爭地耕作權人，應屬有效。
　　　⑷至温明勳與被上訴人約定委由被上訴人代為登記取得系
        爭地所有權後返還部分，僅為原保地所有權於原住民族
        間之權利移轉，依同上說明，亦不生違反山坡地保育利
        用條例第37條第2項、原民地管理辦法第18條第1項規定
        或違憲之疑慮，自屬有效。
　　⒌「受任人以自己之名義，為委任人取得之權利，應移轉於
      委任人」民法第541條第2項定有明文。温明勳與被上訴人
      間就系爭地既有上開借名登記及委任關係，則温明勳自得
      依民法第541條第2項規定，請求被上訴人移轉系爭地所有
      權，該債權於温明勳死亡後為遺產之一部分，於繼承開始
      時，即為其繼承人即上訴人及追加原告公同共有。
　　⒍從而，上訴人及追加原告本於繼承之法律關係，依温明勳
      與被上訴人間就系爭地成立借名登記及委任契約之法律關
      係，依民法第541條第2項請求被上訴人移轉系爭地所有權
      登記予上訴人及追加原告公同共有，為有理由，應予准許
      。
綜上所述，本判決結論如下：
　㈠上訴人先位主張依民法第269條第1項、第541條第2項規定，
    請求被上訴人移轉系爭地所有權應有部分1/2予上訴人，為
    無理由，不應准許。原審就此部分為上訴人敗訴之判決，核
    無不當，上訴意旨就此部分指摘原判決不當，求予廢棄改判
    ，為無理由，應予駁回。上訴人之先位請求既經駁回，則該
    部分假執行之聲請，因訴之駁回而失所附麗，併予駁回。
　㈡至上訴人於本院追加之備位主張，其與追加原告依民法第541
    條第2項規定，請求被上訴人移轉系爭地所有權全部予上訴
    人及追加原告公同共有，為有理由，應予准許。上訴人與追
    加原告主張依民法第541條第2項、民法第179條規定，請求
    擇一判命被上訴人為相同給付，本院既認前者之請求有理由
    ，就後者即不再論述，併予敘明。另上訴人及追加原告於本
    院陳明願供擔保，聲請宣告假執行。惟按命債務人為一定意
    思表示之判決確定或其他與確定判決有同一效力之執行名義
    成立者，視為自其確定或成立時，債務人已為意思表示，強
    制執行法第130條第1項定有明文。又當事人如持有判令對造
    應辦理所有權移轉登記之確定判決，原得依強制執行法第13
    0條之規定單獨向地政機關申請辦理登記，此觀土地登記規
    則第26條、第27條第3款之規定自明。執行法院對此種確定
    判決，除依強制執行法第130條發給證明書外，並無開始強
    制執行程序之必要（最高法院49年台上字第1225號民事判決
    參照）。本件給付判命被上訴人應移轉系爭地所有權登記予
    上訴人及追加原告部分，係命被上訴人為移轉不動產所有權
    之意思表示，依前開規定及判決意旨，須判決確定後始視為
    已為意思表示，如准許宣告假執行，將使意思表示之效力提
    前發生，而與上開法條規定不合，應不得准許，應予駁回。
本件事證已臻明確，兩造其餘攻擊防禦方法或證據，核與判決
  結果不生影響，爰不逐一論列，附此敘明。
據上論結，本件上訴人之上訴為無理由，上訴人追加之訴及追
  加原告之訴為有理由，因此判決如主文。
中　　華　　民　　國　　111 　年　　3 　　月　　31　　日
                  民事庭審判長法　官  林信旭
                              法　官  顏維助
                              法　官  廖曉萍
以上正本係照原本作成。
如不服本判決，應於收受送達後20日內向本院提出上訴書狀，其
未表明上訴理由者，應於提出上訴後20日內向本院補提理由書狀
（均須按他造當事人之人數附繕本）。上訴時應提出委任律師或
具有律師資格之人之委任狀；委任有律師資格者，另應附具律師
資格證書及釋明委任人與受任人有民事訴訟法第466條之1第l項
但書或第2項（詳附註）所定關係之釋明文書影本。如委任律師
提起上訴者，應一併繳納上訴審裁判費。
中　　華　　民　　國　　111 　年　　3 　　月　　31　　日
                              書記官  廖子絜
附  註：
民事訴訟法第466條之1（第1項、第2項）：
對於第二審判決上訴，上訴人應委任律師為訴訟代理人。但上訴
人或其法定代理人具有律師資格者，不在此限。
上訴人之配偶、三親等內之血親、二親等內之姻親，或上訴人為
法人、中央或地方機關時，其所屬專任人員具有律師資格並經法
院認為適當者，亦得為第三審訴訟代理人。